【裁判字號】    96,訴,567
【裁判日期】    970529
【裁判案由】    排除侵害等
【裁判全文】
臺灣嘉義地方法院民事判決               96年度訴字第567號
原      告  臺灣糖業股份有限公司
法定代理人  葉國興
訴訟代理人  陳岳瑜律師
                        之1
複代理人    乙○○○
被      告  台糖房屋仲介股份有限公司
法定代理人  甲○○
訴訟代理人  湯光民律師
上列當事人間排除侵害等事件，本院於97年5月16日辯論終結，
判決如下：
    主  文
被告不得使用相同或近似原告「台糖」之字樣作為公司名稱之一
部份，並應向經濟部商業司辦理公司名稱變更登記為不含「台糖
」二字。
被告不得使用（含授權他人使用）相同或近似原告「台糖」之字
樣於被告相同或類似之商品、商品包裝、看板、網頁、廣告、招
牌或其他任何表徵之行為上，如已使用、陳列、販賣者，應即除
去、回收或銷毀之。
被告應負擔費用將如附件一所示之道歉啟事，以半版規格（十全
批25公分×35.5公分之版面）刊登於聯合報及自由時報第一版下
半版一日。
訴訟費用由被告負擔。
    事  實
甲、原告方面：
一、聲明：
（一）先位聲明：
  1.被告不得使用相同或近似原告「台糖」之字樣作為公司名稱
    之一部份，並應向經濟部商業司辦理公司名稱變更登記為不
    含「台糖」二字。
  2.被告不得使用（含授權他人使用）相同或近似原告「台糖」
    之字樣於被告相同或類似之商品、商品包裝、看板、網頁、
    廣告、招牌或其他任何表徵之行為上，如已使用、陳列、販
    賣者，應即除去、回收或銷毀之。
  3.被告應負擔費用將如附件一所示之道歉啟事，以半版規格（
    十全批25公分×35.5公分之版面）刊登於聯合報及自由時報
    第一版下半版一日。
  4.訴訟費用由被告負擔。
（二）備位聲明：
  1.被告使用「台糖房屋仲介股份有限公司」或「台糖房屋」字
    樣於被告相同或類似之商品、商品包裝、看板、網頁、廣告
    、招牌或其他任何表徵之行為上時，均應以同一比例及同一
    版面方式加註「本公司與臺灣糖業股份有限公司無任何關係
    ，亦非臺灣糖業股份有限公司之關係企業」之字樣。
  2.被告應負擔費用將如附件二所示之聲明啟事，以半版規格（
    十全批25公分×35.5公分之版面）刊登於聯合報及自由時報
    第一版下半版一日。
  3.訴訟費用由被告負擔。
二、陳述：
（一）先位之訴部分：
  1.緣「台糖」二字為自台灣光復以來，即為國人所普遍熟知之
    國營企業「台灣糖業股份有限公司（下簡稱台糖公司）」之
    簡稱，該國營企業已成為家喻戶曉並具有相當知名度，為普
    羅大眾所熟悉的台糖公司，並多次向我國經濟部智慧財產局
    申請服務標章之註冊，指定於不同之服務，其中獲得智慧財
    產局核准註冊為148153號及130937號之商標，分別指定於商
    標法施行細則第13條第36類之「不動產租售、不動產買賣租
    賃之仲介」服務類別項目，至今皆在有效期限內，原告台糖
    公司依法享有商標專用權。然而，被告公司明知「台糖」係
    原告著名表徵，乃搭原告公司商譽之便車，使用「台糖」作
    為其公司名稱之特許部分，且於其營業所招牌、網頁及廣告
    目錄、密集於第四台播映之節目內容中等處，均使用「台糖
    房屋」此種使人驟看即直接認為與原告有所關聯之字樣作為
    其公司名稱之一部份。邇來，原告屢接獲民眾詢問，有關被
    告公司是否為原告台糖公司之關係企業，使原告必須一再澄
    清解釋，甚有工商時報95年9月19日A10版大篇幅予以報導。
    足見被告公司之公司名稱中之「台糖」二字，已造成消費者
    誤認被告台糖房屋仲介股份有限公司可能為原告台糖公司之
    關係企業，嚴重影響交易秩序，顯為攀附原告國營企業之商
    譽。原告曾委請律師函知被告公司，請該公司將所有招牌、
    網頁、簡介及所有相關對外之廣告文宣，應即除去、回收。
    然而，被告公司卻置若罔聞，從無任何公開澄清之聲明或表
    示。
  2.被告有商標法第61條及第62條規定之侵權行為：
  (1)按「商標權人對於侵害其商標權者，得請求損害賠償，並得
    請求排除其侵害；有侵害之虞者，得請求防止之。未經商標
    權人同意，而有第二十九條第二項各款規定情形之一者，為
    侵害商標權。」；「未得商標權人同意，有下列情形之一者
    ，視為侵害商標權：一、明知為他人著名之註冊商標而使用
    相同或近似之商標或以該著名商標中之文字作為自己公司名
    稱、商號名稱、網域名稱或其他表彰營業主體或來源之標識
    ，致減損著名商標之識別性或信譽者。二、明知為他人之註
    冊商標，而以該商標中之文字作為自己公司名稱、商號名稱
    、網域名稱或其他表彰營業主體或來源之標識，致商品或服
    務相關消費者混淆誤認者。」商標法第61條、第62條分別定
    有明文。次按，商業登記主管機關對於公司名稱是否違反公
    平交易法或商標法等其他法律規定，依法不做實質審查亦無
    審查權限，是以任何人均不得執其登記在案之事業名稱，主
    張免責而不受其他法律之規範。臺灣高等法院94年度智上易
    字第5號判決得資參照。又依據經濟部智慧財產局制定之「
    混淆誤認之虞審查基準」第3.2點「另按混淆誤認之類型，
    不止於商品或服務為同一來源之混淆誤認，尚包括誤以為關
    係企業、授權關係、加盟關係或其他類似關係存在之混淆誤
    認」，被告即不得以其公司名稱與商品及服務係不相同之範
    疇，而主張免責不受商標法之規範。
  (2)所謂「著名」之商標，係指客觀證據足以認定以廣為相關事
    業或消費者所普遍認知者，其認定標準並不以在我國註冊、
    申請註冊或已使用為前提，其保護範圍較一般註冊商標為廣
    ，且不以使用相同或類似商品為限（參照經濟部智慧財產局
    公告之「著名商標或標章認定要點」）。經查「台糖」為原
    告公司於43年即依法註冊在案之商標，係台糖公司表彰其商
    品、服務之營業表徵，使相關事業或消費者用以區別不同之
    服務來源，自原告公司35年成立以來，對臺灣之經濟貢獻非
    凡，且經原告長期努力、辛勤建立商譽、提升品牌形象，「
    台糖」二字已深入社會大眾知心，而成為大眾周知之著名企
    業表徵。此外，「台糖」商標於被告作為其公司名稱特許部
    分前，已經台糖公司長期廣泛使用於其產製之各種相關商品
    上，以爭取消費者認同，且為多角化經營，設有量販事業部
    、生物科技事業部、精緻農業事業部、畜殖事業部、商品行
    銷事業部、油品事業部、休閒遊憩事業部、砂糖事業部等八
    大事業部，其經營之商品、服務範圍廣泛，足證原告公司之
    「台糖」標章已為相關事業或消費者所普遍認知之營業表徵
    ，故被告公司以「台糖」作為「自己公司名稱」，除已引人
    誤認，並擴張其自身公司的商譽價值，顯已違反商標法第61
    條及第62條規定，侵害原告公司權益，原告除得依商標法第
    61條請求被告公司排除侵害外，並得請求損害賠償。
  (3)被告辯稱其於原告取得商標專用權之前已善意使用「台糖房
    屋」等字樣，應得繼續使用該商標，不受已登記商標專用權
    之效力拘束云云。惟查，被告公司於90年7月10日取得主管
    機關許可後，於91年7月3日設立備查，並遲至92年12月10
    日始加入「嘉義市不動產仲介經紀商業同業公會」，依不動
    產經紀業管理條例第7條第1項規定，被告公司必須於加入「
    嘉義市不動產仲介經紀商業同業公會」後方得開始營業，正
    式使用「台糖房屋仲介」之公司名稱，從事房屋仲介行為，
    然而台糖公司卻早於80年已註冊「營建及租售業務」類別之
    專用商標，且於88年8月25日申請，90年6月1日再次獲得經
    濟部智慧財產局核准註冊為148153號及130937號之商標，並
    分別指定於「不動產租售、不動產買賣租賃之仲介」服務類
    別，故被告公司於91年間設立「台糖房屋仲介股份有限公司
    」並未經原告同意，即以「台糖」作為同一或類似服務之房
    屋仲介業之「公司名稱」，除已引人誤認，並擴張其自身公
    司的商譽價值，顯已構成商標法第61條，侵害原告商標權，
    ，且訴外人台糖白甘蔗涮涮鍋有限公司以「台糖」二字申請
    商標，經濟部智慧財產局認原告之商標為著名商標，並以訴
    外人混淆與原告提供之商品或服務而遭駁回，被告辯稱原告
    之商標非著名商標一節，顯不可採。
  3.被告違反公平交易法第20條第1項第2款之規定：
  (1)按公平交易法第20條所稱「表徵」，除條文例示如姓名、商
    號、公司名稱、標章之外，舉凡具有識別力或次要意義之特
    徵，得以表彰商品或服務來源，使相關事業或消費者用以區
    別不同之商品或服務者皆屬之。系爭「台糖」字樣係台糖公
    司之公司名稱簡稱、網域名稱、商標和服務標章，且為國內
    外所眾知，具有高度顯著性與識別力，構成公平交易法第20
    條所稱表彰原告營業和服務之表徵。
  (2)次按公平交易法第20條所稱相同或類似之使用，係指表徵之
    相同或類似，而非營業項目之相同或類似，蓋縱使將公眾所
    周知之表徵使用在「非」同一或類似之商品或服務，亦將造
    成該著名表徵之稀釋與污染，侵害著名表徵人之利益。台北
    地方法院88年度重訴字第702號判決得資參照。查被告公司
    以「台糖」申請作為公司名稱之特取部分，即係以台糖公司
    知名之公司名稱、服務標章及企業表徵為相同之使用，至被
    告公司所登記之營業項目與台糖公司登記之業務範圍是否相
    同，並非所問。且被告縱依公司法取得公司名稱之登記，由
    行政機關賦予使用權，倘涉有不公平競爭情事，仍須依公平
    交易法之規定辦理，不因公司名稱業經主管機關依公司法審
    查核准，而得主張免責，法律並未保障公司名稱之絕對使用
    權。此為公平交易法第1條及第46條所明定，臺灣高等法院9
    4年度智上易字第5號判決亦同此見解，而新修正公司法第15
    條刪除原第1項「公司不得經營登記範圍以外之業務」，及
    新修正公司法第18條之立法理由明白宣示「公司名稱之預查
    ，改為僅審查是否同名而不及於類似與否之審查。倘涉及不
    公平競爭情事，依公平交易法及民法等相關法律之規定辦理
    ，與行政機關賦予名稱之使用權，係屬二事。」，亦可知悉
    公平交易法與公司法適用發生競合時，須在不牴觸公平交易
    法確保公平競爭之立法意旨範圍內，始有公司法之適用。「
    台糖」既係相關大眾所共知之台糖公司表徵，被告公司為相
    同使用，如生消費大眾混淆，即應優先適用公平交易法加以
    處斷。
  (3)再按，公平交易法第20條「致與他人營業或服務混淆」不限
    於同一或同類營業或服務，而係以表徵為相關事業或消費者
    普遍認知，有致營業或服務來源發生混淆為要件，是表徵知
    名度愈高，他人使用相同或近似之名稱，愈容易產生混淆。
    又所稱混淆，係以普通知識經驗之相關大眾，其注意力之高
    低為判斷標準，並不侷限於特定購買人實際上已產生混淆為
    要件（板橋地方法院85年訴字977號判決得資參照），且不
    以確實引起混淆為必要，只要行為「足生混淆之可能」即為
    已足。查原告台灣糖業股份有限公司係民國35年成立，為經
    濟部所屬國營事業，在臺灣經濟發展之初期，糖業促進臺灣
    農村的繁榮，也帶動臺灣工業的發展，台糖公司對於臺灣農
    業的現代化有示範及推動作用。民國53年以後，由於經濟結
    構轉變，糖業在整個經濟中比重相對減低，但對國計民生，
    仍不失其重要性。台糖公司對於台灣之經濟貢獻非凡，不容
    置疑，且「台糖」之名稱、商標，經台糖公司投注大量資源
    、長期宣傳廣告、投入社會公益事項，以提升品牌形象，乃
    台糖公司辛勤建立商譽之結果，「台糖」二字已深入社會大
    眾之心，台糖公司已為大眾周知之著名企業表徵，此高度知
    名企業表徵之財產上權益應受保護，任何人未經其同意予以
    襲用，係榨取其辛勤建立之商譽而坐享經濟利益。況且，原
    告公司亦有經營不動產租賃業務，原告公司與被告公司之網
    頁頁首皆有「關於台糖」等字樣與連結點，而被告公司除未
    於其網頁內加註任何與原告無關之字句外，並以「台糖公司
    」自稱，足以造成具有普通知識經驗之相關大眾，縱施以普
    通之注意力亦難察覺二者係表彰不同營業及服務之主體，易
    使相關事業或消費者對其所表彰營業來源與原告之營業或服
    務活動產生聯想，而誤認被告與原告公司具有關係企業或特
    定隸屬關係。是以，被告公司使用「台糖」作為公司名稱特
    取部分，相較於其他較不知名之表徵而言，其造成消費者混
    淆誤認之可能性也愈高，本案確已使一般社會大眾產生混淆
    ，故被告公司使用台糖公司之著名表徵「台糖」作為公司名
    稱之特取部分，即該當「致與他人服務混淆」之要件。
  (4)被告辯稱「公司名稱係在表彰公司之組織、種類，作為事業
    主體之辨識……，被告公司與公平交易法第20條第1項第2款
    規定之要件不符」云云。惟臺灣高等法院94年度智上易字第
    5號判決即明文揭示「…另按混淆誤認之類型，不止於商品
    或服務為同一來源之混淆誤認，尚包括誤以為關係企業、授
    權關係、加盟關係或其他類似關係存在之混淆誤認（審查基
    準第3點第2條）」，另經濟部智慧財產局制定之「混淆誤認
    之虞審查基準」第5.4點亦規定「先權利人如有多角化經營
    ，而將其商標使用或註冊在多類商品／服務者，在考量與系
    爭商標間有無混淆誤認之虞時，不應僅就各類商品/服務分
    別比對，而應將該多角化經營情形總括的納入考量。尤其如
    有事證顯示可能跨入同一商品/服務市埸經營者，更應予以
    考量。…」，被告辯稱無混淆之可能，顯不可採。
  4.被告違反公平交易法第24條之規定：
  (1)按公平交易法第24條規定係公平交易法對於不公平競爭規範
    之概括條款，須行為顯然構成不公平競爭始該當。所謂「欺
    罔」必須其行為有使相當數量之相對人（包括消費者及競爭
    對手）在重要事項上有受到誤導之虞。…事業以積極行為高
    度抄襲，或故意引人誤認所銷售商品與被攀附者間有某種關
    係，而有欺罔或顯失公平之情事，始有公平交易法第24條規
    定之適用。臺灣台北地方法院亦著有86年度訴字第809號判
    決得資參照。
  (2)查「台糖」係為公眾所周知之台灣糖業股份有限公司特有表
    徵，係台糖公司投注大量資本從事宣傳、努力維護其營業及
    服務品質始形成之著名表徵，其在相關大眾心目中代表台糖
    公司信譽，乃具有相當經濟價值之無形資產。本件被告圖攀
    附台糖公司表徵「台糖」之強大廣告功能，利用經濟部商業
    司於核駁公司名稱並不審究不公平競爭之概念，而以台糖公
    司該著名表徵申請為公司名稱。且在公司法已取消公司業務
    範圍登記之限制後，台糖公司可能與被告公司在同一業務範
    圍，使用相同名稱，提供相同服務，則市場交易秩序勢必因
    被告公司襲用台糖公司著名表徵而受到嚴重擾亂。另就市場
    競爭效能觀察，被告公司以「台糖」字樣用於自身營業上之
    宣傳，亦係不當榨取台糖公司每年投入資本宣傳「台糖」所
    表彰營業和服務之費用，以及台糖公司為維護「台糖」之企
    業表徵形象所為長久努力，核屬「顯失公平」之行為。被告
    公司縱將「台糖」之字樣使用於與台糖公司營業及服務「非
    」同一、「非」類似、甚至毫無關聯性之服務，亦將造成「
    台糖」表彰台糖公司營業及服務之識別力的淡化、減弱，致
    該著名表徵之價值減損，其顯著性一旦因被告公司使用而遭
    沖淡，該表徵極可能被認為係不具識別力之普通名詞，喪失
    公平交易法上之保護，則原告持續努力維護該表徵形象之心
    血，將盡付流水。是被告公司使用台糖公司著名表徵「台糖
    」作為其公司名稱特取部分，顯已違反公平交易法第24條之
    規定。且同前之訴外人台糖白甘蔗涮涮鍋有限公司經公平交
    易委員會認其使用「台糖」二字，與原告之營業與服務之設
    施或活動混淆，違反公平交易法第20條第1項第2款而處以罰
    鍰並停止使用，被告辯稱不致混淆，不足採信。
  5.被告違反公司法及民法之規定：
    經查，台糖公司之股東，經濟部、國安基金、臺南市政府、
    公營事業及金融機構等政府機構之持股比例高達96.51％，
    一般民股僅持有3.49％，原告為國營企業，解釋上核屬公司
    法第18條第3項之政府機關。按公司法第18條第4項規定：「
    公司不得使用易於使人誤認其與政府機關公益團體有關或妨
    害公共秩序或善良風俗之名稱。」、民法第19條：「姓名權
    受侵害者，得請求法院除去其侵害，並得請求損害賠償。」
    、民法第184條：「因故意或過失，不法侵害他人之權利者
    ，負損害賠償責任。故意以背於善良風俗之方法，加損害於
    他人者亦同。違反保護他人之法律，致生損害於他人者，負
    賠償責任。但能證明其行為無過失者，不在此限。」；及民
    法第195條第1項：「不法侵害他人之身體、健康、名譽、自
    由、信用、隱私、貞操，或不法侵害其他人格法益而情節重
    大者，被害人雖非財產上之損害，亦得請求賠償相當之金額
    。其名譽被侵害者，並得請求回復名譽之適當處分。」。是
    以，被告辯稱原告並非政府機關或公益團體，被告之公司名
    稱未違反公司法第18條第4項之規定，自無須對原告負民法
    184條及同法第195條之侵權行為責任云云，顯不可採。
  6.縱上所陳，爰依民法第19條、第195條、第213條、公平交易
    法第30條及商標法第61條第1項、第3項、第64條規定提起本
    訴請求。
（二）備位之訴部分：
  1.縱鈞院認被告所辯「其不受原告所取得之商標專用權之效力
    所拘束」等語為合理，然依據商標法第30條第1項規定，原
    告亦得依法要求被告於商品、網頁、招牌或其他任何表徵之
    行為上，加註「本公司與臺灣糖業股份有限公司無任何關係
    ，亦非臺灣糖業股份有限公司之關係企業」之字樣。爰依民
    法第195條、第213條及商標法第30條第1項第3款、第61條第
    1項、第64條規定提起本訴請求。
三、證據：道歉啟事影本1紙、聲明啟事影本1紙、台糖公司之商
    標註冊第148153號及第130937號資料影本各1份、商標法施
    行細則第13條第36類資料影本1份、台糖房屋仲介股份有限
    公司之招牌照片2張、台糖房屋仲介股份有限公司之廣告目
    錄及網頁資料影本共8紙、台糖房屋仲介股份有限公司之第
    四台節目翻攝照片2張、工商時報95年9月19日相關報導影本
    2紙、台糖公司之律師函影本1份、台糖公司之持股明細表、
    台糖公司之商標註冊第1675號、第49627號、第49592號、第
    49593號資料影本各1份（經濟部中央標準局服務標章註冊證
    ）、經濟部之「台糖公司之公司基本公示資料」影本暨原告
    台糖公司之名片、招牌影本、YAHOO奇摩搜尋網頁影本1份、
    台糖公司之網頁簡介影本1份、被告公司之基本資料及入會
    資訊影本各1份、行政院公平交易委員會公處字第097034號
    函、經濟部智慧財產局商標核駁字第0297830號審定書。
乙、被告方面：
一、聲明：
（一）原告之訴駁回。
（二）訴訟費用由原告負擔。
二、陳述：
（一）先位之訴部分：
  1.被告公司所從事之業務型態與原告公司截然不同：
    緣被告「台糖房屋仲介股份有限公司」乃經濟部核准設立登
    記統一編號為00000000之公司，並持有嘉義市政府營利事業
    登記證，其於87年8月3日登記至今，均從事房屋仲介業、不
    動產仲介經紀相關業務，與原告公司主要從事之製糖產業性
    質相差甚遠，為截然不同之業務型態。惟原告遲至88年8月2
    5日才向商標局申請系爭148153號商標，並至90年6月1日才
    審定公告。按公司名稱，不得與他公司名稱相同。二公司名
    稱中標明不同業務種類或可資區別之文字者，視為不相同。
    公司法第18條第1項定有明文。查「台糖房屋仲介股份有限
    公司」與「台灣糖業股份有限公司」兩公司名稱明顯標示不
    同業務種類，讓消費者一目了然，並無使人發生混淆之虞，
    況且被告公司之全名為「台糖房屋仲介股份有限公司」，「
    台糖」二字乃係被告公司名稱之一，更與商標無涉，今經濟
    部既然核准被告公司名稱之使用，自受合法之保護，原告不
    得以嗣後聲請「台糖」註冊商標為由，直指申請公司設立登
    記在先之被告違法。
  2.善意之被告不受原告商標權效力所拘束：
  (1)按商標法第30條第1項第3款規定：「下列情形，不受他人商
    標權之效力所拘束：『三、在他人商標註冊申請日前，善意
    使用相同或近似之商標於同一或類似之商品或服務者。但以
    原使用之商品或服務為限；商標權人並得要求其附加適當之
    區別標示』」。我國商標法雖是採取「註冊保護主義」，商
    標必須取得商標註冊，才能取得商標權，但過度採取註冊主
    義對於事先自行創設商標之善意先使用者，因其可能已大量
    投資於行銷，並建立起一定之商譽，此時若仍堅守註冊主義
    讓後來取得註冊之商標權人排除其使用，對於原來善意先使
    用者顯然並不公平。且若嚴格實施註冊主義，恐發生搶先註
    冊，濫行註冊等行為，甚或專門找尋他人使用而未註冊之商
    標，搶先註冊，以作敲詐之工具（即一般所謂之「標蟲」）
    。因此我國現行商標法特別於第30條第1項第3款規定，在他
    人商標註冊申請日前，善意使用相同或近似之商標於同一或
    類似之商品或服務者，可不受他人商標權之效力所拘束，作
    為註冊保護主義之例外，用以使善意的先使用者得到適當的
    保障。商標之實體表現，貴在於使用，惟有將商標用於商品
    之上而行銷市面，始能使消費者認知辨識，是為能使商標制
    度達到更合理之境地並符合現今先進國家商標制度之走向，
    我國商標法乃兼採使用主義之優點。申言之，善意使用商標
    者，縱迨於註冊，其使用商標之事實不容予以抹煞，而後申
    請註冊者，要不能追溯拘束善意先使用商標者之使用行為。
  (2)承前所述，原告於80年註冊之商標僅「營建及租售」業務類
    別，其適用範圍並無含括房屋、土地仲介業務，縱被告嗣後
    於87年8月3日以「台糖房屋」申請公司設立登記，亦非原告
    「營建及租售業務」之商標效力所及，而原告遲至88年8月
    25日才向商標局申請房屋仲介業務之商標，至90年6月1日才
    經審定公告，於原告取得商標專用權之前被告早已善意使用
    「台糖房屋」等字樣，並與原告共同使用於房屋仲介業、不
    動產仲介經紀等相關業務。故被告既於原告申請取得該商標
    專用權前即已善意使用在先，嗣於原告取得該商標專用權後
    ，被告仍繼續使用上開商標字樣於同一商品即房屋仲介上，
    揆諸前揭說明及商標法第30條之規定，被告等之前開使用權
    ，依法自應受到保護，不受原告所取得之商標專用權之效力
    所拘束。再者，原告於88年8月25日才申請商標註冊，要不
    能追溯拘束善意使用商標之被告之行為，是被告於原告商標
    註冊登記前已善意使用該台糖房屋商標，自仍得繼續使用該
    商標，不受已登記商標專用權之效力拘束，自核與商標法第
    61條、第62條之構成要件不符，不能遽以該條相繩。
  (3)再者，不動產經紀業管理條例第7條雖規定須加入不動產仲
    介公會後始可營運，惟該條例係於88年2月3日始經總統公布
    實施，被告係於上開條例實施前即成立營運，依該條例第36
    條規定，被告於實施後仍可繼續營運，僅需實施後三年內加
    入公會即可，因此原告稱被告遲至92年12月10日始加入公會
    並開始營運云云，顯無理由。
  3.被告「台糖房屋仲介股份有限公司」乃公司名稱，並非商品
    或服務，且被告亦未有影響交易秩序之欺罔或顯失公平之行
    為：
  (1)按「事業就其營業所提供之商品或服務，不得有左列行為︰
    二、以相關事業或消費者所普遍認知之他人姓名、商號或公
    司名稱、標章或其他表示他人營業、服務之表徵，為相同或
    類似之使用，致與他人營業或服務之設施或活動混淆者。」
    公平交易法第20條第1項第2款定有明文，故該條款禁止之行
    為客體為事業就其營業所提供之「商品或服務」，行為內容
    則為「以相關大眾所共知之他人姓名、商號或公司名稱、標
    章或其他表示他人營業、服務之表徵，為相同或類似之使用
    ，致與他人營業或服務之設施或活動混淆者」。查公司名稱
    係在表彰公司之組織、種類，作為事業主體之辨識，而商品
    或服務則為事業就其營業所提供之內容，故公司名稱與商品
    及服務，係不相同之範疇，從而被告僅單純將原告公司享有
    商標專用權之「台糖」使用作為公司名稱之一部，於網站標
    題亦清楚註明「台糖房屋」，而非使用於被告營業所提供之
    「商品」或「服務」，並無使大眾產生混淆之虞，參照台灣
    高等法院86年重上字第352號判決意旨，即與公平交易法第
    20條第1項第2款規定之要件不符。
  (2)另按公平交易法第24條「除本法另有規定者外，事業亦不得
    為其他足以影響交易秩序之欺罔或顯失公平之行為」之規定
    ，係不公平競爭行為之概念規定，而此項規定之重點在於禁
    止事業有「足以影響交易秩序」之「欺罔或顯失公平」之行
    為。而是否足以影響交易秩序，則應以其行為是否妨礙事業
    相互間自由競爭，及是否足使交易相對人因而作對行為人有
    利之選擇作為判斷原則。經查本件被告使用「台糖房屋仲介
    股份有限公司」名稱係經經濟部核准設立登記且使用於各種
    營業文件上，應屬事業主體名稱之一般使用，故難認有「欺
    罔或顯失公平」行為。又查被告公司係從事房屋仲介業、不
    動產仲介經紀相關業務，與原告公司主要從事之製糖產業性
    質相差甚遠，故縱令被告有使用其公司名稱於其房屋仲介業
    務上，亦不妨礙原告於其糖業等商品市場上之競爭，依前揭
    台灣高等法院86年重上字第352號判決意旨可知，本案亦不
    符公平交易法第24條之規定。
  (3)末查，原告公司向商標局取得該商標前，原本並無從事任何
    與房屋仲介相關之業務，聲請註冊登記後迄今更未從事房仲
    業相關工作，係於得知被告公司「台糖房屋」後，欲向被告
    索賠巨額權利金，才於被告使用該名稱半年後，即88年8月
    25日向商標局申請房屋仲介商標，遲至90年6月1日才公告完
    成，且被告公司為擴展業務服務，花費鉅額廣告費請奇摩網
    站為其廣告，才會出現如原告所稱被告公司位於大眾搜尋結
    果前三名之結果，故被告以系爭商標作為公司名稱當不致有
    影響公平交易秩序及違反公平交易法之情事，其聲請商標之
    目的昭然若揭。又，目前市面上使用「台糖」二字作為公司
    名稱之實例不勝枚舉，其經營業務範圍大多與原告不同，原
    告身為國營事業，夾帶龐大國家社會資源打擊中小企業，顯
    然非民主國家之常態。
  4.原告並非政府機關或公益團體：
    按「本法所稱國營事業如下：三、依公司法之規定，由政府
    與人民合資經營，政府資本超過百分之五十者。」；「公司
    不得使用易於使人誤認其與政府機關、公益團體有關或妨害
    公共秩序或善良風俗之名稱」，國營事業管理法第3條、公
    司法第18條第4項分別定有明文。而依現行實務，所謂機關
    需符合三項標準：有單獨之組織法規。有獨立之編制及
    預算。有印信。惟查，原告公司之政府持股比例雖超過半
    數，但尚未符合政府機關之要件標準，故原告乃一般國營事
    業，並非政府機關或公益團體，而被告「台糖房屋仲介股份
    有限公司」之名稱亦未妨害公序良俗，故被告使用「台糖」
    二字作為公司名稱，實與該規定無涉。況被告乃經濟部核准
    設立登記並持有嘉義市政府營利事業登記證之合法公司，今
    經濟部及嘉義市政府既然核准被告公司名稱之使用，其自受
    合法之保護。既被告之公司名稱未違反公司法第18條第4項
    之規定，從而被告自無須對原告負民法184條及同法第195條
    之侵權行為責任。
  5.原告所提出之訴外人台糖白甘蔗涮涮鍋有限公司以「台糖」
    申請商標遭駁回，且經公平交易委員會認其使用「台糖」二
    字，與原告之營業與服務之設施或活動混淆，違反公平交易
    法第20條第1項第2款而處以罰鍰並停止使用，與被告情節並
    不相同，被告否認原告之商標為著名商標，且因訴外人有使
    用「白甘蔗」名稱，與原告所註冊之「砂糖、方糖」服務類
    別，即有可能混淆，惟被告經營之「房屋仲介」與原告註冊
    類別，不致混淆，且相同情形即中國鋼鐵股份有限公司起訴
    中鋼紡織有限公司侵害商標權一案，經法院認定一為鋼鐵業
    ，一為紡織業，無減損或混淆誤認之可能，而駁回中國鋼鐵
    股份有限公司之訴，故被告之台糖房屋與原告所提供之商品
    或服務，並無混淆之可能。
（二）備位之訴部分：按商標法第30條第1項第3款但書雖規定商
      標權人得要求其附加適當之區別標示，然被告使用「台糖
      房屋仲介股份有限公司」或「台糖公司」均顯然與原告公
      司全名「臺灣糖業股份有限公司」不同，故無需再附加適
      當之區別文字，原告請求無理由。
三、證據：台糖房屋仲介股份有限公司經濟部登記資料影本1份
    、嘉義市政府營利事業登記證影本1份、台糖國際仲介有限
    公司經濟部登記資料影本1份、台糖營造股份有限公司經濟
    部登記資料影本1份、台糖建設股份有限公司經濟部登記資
    料影本1份、台糖生物科技股份有限公司經濟部登記資料影
    本1份、台糖御甘蔗有限公司經濟部登記資料影本1份、勞健
    保資料、高雄地方法院96年度訴字第1678號民事判決。
    理  由
壹、程序方面：
一、按當事人法定代理人代理權消滅者，訴訟程序在有法定代理
    人承受其訴訟以前當然停止；又承受訴訟人，於得為承受時
    ，應即為承受之聲明，民事訴訟法第170條、第175條分別定
    有明文。原告之法定代理人原為丙○○，嗣於民國96年11月
    6日變更為葉國興，有原告提出之股份有限公司變更登記表
    及營利事業登記證可稽，原告已於97年1月3日聲明承受訴訟
    ，揆諸前揭規定，核無不合，應予准許。
二、再按訴狀送達後，原告不得將原訴變更或追加他訴，但請求
    之基礎事實同一者，不在此限；又被告於訴之變更或追加無
    異議，而為本案之言詞辯論者，視為同意變更或追加，民事
    訴訟法第255條第1項第2款、第2項分別定有明文。本件原告
    起訴未列先位聲明及備位聲明，嗣後加以變更聲明列先、備
    位聲明，惟請求之基礎事實均為同一，且被告亦無異議，而
    為本案之言詞辯論者，故原告之變更聲明為合法，亦應准許
    。
貳、實體方面：
一、兩造不爭執點：
（一）原告於42年12月10日向我國經濟部智慧財產局申請以「台
      糖」二字為商標之服務標章，於43年9月1日審定公告獲核
      准註冊為1675號之商標，並於43年10月1日註冊在案，指
      定於「砂糖、方糖」服務類別。嗣於80年註冊「營建及租
      售業務」類別之服務商標，獲核准註冊為第1675號、第
      49627號、第49592號、第49593號之商標。
（二）原告於88年8月25日以「台糖」二字及圖案向我國經濟部
      智慧財產局申請服務標章之註冊，並於89年7月16日獲核
      准註冊為130937號之商標，並指定於「各種建築物之租售
      、不動產買賣、租賃之仲介」服務類別。
（三）原告於88年8月25日以「台糖」二字向我國經濟部智慧財
      產局申請服務標章之註冊，於90年6月1日審定公告，獲核
      准註冊為148153號之商標，並指定於「各種建築物之租售
      、不動產買賣、租賃之仲介」服務類別。
（四）被告於87年8月3日以「台糖房屋仲介股份有限公司」為名
      向經濟部登記公司申請設立登記，經核准設立登記統一編
      號為00000000之公司，經營事業範圍為房屋仲介業、不動
      產仲介經紀業相關業務。
（五）被告公司於90年7月10日取得主管機關許可，於91年7月3
      日設立備查，並於92年12月10日加入「嘉義市不動產仲介
      經紀商業同業公會」。
（六）被告有使用「台糖」二字作為其公司名稱之一部份，並使
      用於其營業所招牌、網頁及廣告目錄、第四台播映之節目
      內容中等處。
二、兩造之爭執點：
（一）被告有無商標法第61條、第62條規定之侵權行為？被告是
      否善意使用系爭商標（即「台糖」二字）？原告之商標是
      否為著名商標？
（二）被告有無違反公平交易法第20條第1項第2款及第24條之規
      定？
（三）被告有無違反公司法第18條第4項及民法第184條之規定？
三、原告就所為聲明之請求，列有先位聲明及備位聲明，則若本
    院認先位聲明為有理由，即毋庸審酌其備位聲明，若其先位
    聲明為無理由，方續審理其其備位聲明，先予敘明。且原告
    所提之先位聲明及備位聲明中，前者含有3項訴訟標的（即
    商標法、公平交易法及民法）後者含有2項訴訟標的（即商
    標法及民法），均係為達到同一聲明之並存訴訟標的，惟原
    告於本院言詞辯論中表示先先位聲明及備位聲明中之訴訟標
    的，均由本院選擇判決（本院卷第209、210頁），審酌「台
    糖」二字係原告之註冊商標，則被告是否能使用「台糖」二
    字作為公司名稱及廣告之用，商標法顯然應優先於公平交易
    法及民法適用，故本院僅就最直接之訴訟標的即商標法部分
    先行審理，若商標法之訴訟標的能認定原告之請求為有理由
    ，其餘公平交易法及民法之訴訟標的即毋庸再予審理，若商
    標法之訴訟標的不能認定原告之請求為有理由，方依序審理
    公平交易法及民法之訴訟標的，亦先敘明。
四、本院之判斷
（一）按「商標權人於經註冊指定之商品或服務，取得商標權。
      除本法第三十條另有規定外，下列情形，應得商標權人之
      同意：一、於同一商品或服務，使用相同於其註冊商標之
      商標者。二、於類似之商品或服務，使用相同於其註冊商
      標之商標，有致相關消費者混淆誤認之虞者。三、於同一
      或類似之商品或服務，使用近似於其註冊商標之商標，有
      致相關消費者混淆誤認之虞者。」，商標法第29條定有明
      文，經查原告於42年12月10日向我國經濟部智慧財產局申
      請以「台糖」二字為商標之服務標章，於43年9月1日審定
      公告獲核准註冊為1675號之商標，並於43年10月1日註冊
      在案，指定於「砂糖、方糖」服務類別，嗣於80年註冊「
      營建及租售業務」服務類別之專用商標，獲核准註冊為第
      1675 號、第49627號、第49592號、第49593號之商標，有
      經濟部智慧財產局商標資料檢索服務影本可按，並為被告
      所不爭執，堪信為真實，惟被告辯稱其將「台糖」二字為
      使用於公司名稱及「房屋仲介」，並非商標之使用，亦非
      同一商品或服務，也非類似之商品或服務，不致構成消費
      者混淆誤認之虞者構成商標權之侵害。經查被告於87年8
      月3日以「台糖房屋仲介股份有限公司」為名向經濟部登
      記公司申請設立登記，經核准設立登記統一編號為
      00000000之公司，經營事業範圍為房屋仲介業、不動產仲
      介經紀業相關業務，為原告所不爭執，則被告所提供之服
      務為「房屋仲介」，並於招牌、廣告目錄、網頁、第四台
      廣告上使用「台糖」二字，實質上已為商標之使用（至於
      以「台糖」二字作為公司之使用，是否構成侵害商標權，
      另詳後敘。），被告辯稱並未將「台糖」二字作為商標使
      用，不足採信，然審酌原告在87年以前註冊之類別「砂糖
      、方糖」、「營建及租售業務」與被告之「房屋仲介」類
      別，確實難稱係同一或類似之商品或服務，故原告尚難以
      公告獲核准註冊為1675號號、第49627號、第49592號、第
      49593號之商標，認被告提供房屋仲介服務有侵害商標權
      之行為。
（二）原告嗣於88年8月25日以「台糖」及圖案向我國經濟部智
      慧財產局申請服務標章之註冊，並於89年7月16日獲核准
      註冊為130937號之商標，並指定於「各種建築物之租售、
      不動產買賣、租賃之仲介」服務類別，有經濟部智慧財產
      局商標資料檢索服務影本可按，並為被告所不爭執，堪信
      為真實，則被告於89年7月16日後已不能再使用「台糖」
      二字在房屋仲介之服務類別，惟被告辯稱其係善意使用「
      台糖」二字，主張依商標法第30條第1項第3款規定：「在
      他人商標註冊申請日前，善意使用相同或近似之商標於同
      一或類似之商品或服務者。」，不受原告商標權之效力所
      拘束，經查「台糖」二字經原告於43年即依法註冊在案之
      商標，其經長期使用，該商標所表彰之信譽、知名度應已
      廣為相關事業或消費者所普遍認知而達著名商標之程度，
      有經濟部智慧財產局商標核駁字第0297830號審定書可按
      ，而被告至87年方使用「台糖」二字，難稱不知「台糖」
      二字為著名商標，且被告亦自認公司與糖業並無任何關係
      （本院卷第239頁），何以取名「台糖房屋仲介股份有限
      公司」？並無合理之解釋，衡情顯係攀附原告之商譽而取
      名，減損著名商標之識別性，尚難稱其為善意，故其主張
      不受原告商標權效力所及一詞，不足採信。
（三）被告雖於87年8月3日雖經主管機關核准為設立登記，惟主
      管機關就公司名稱登記係適用公司法第18條第1項：「公
      司名稱，不得與他公司名稱相同。公司名稱中標明不同業
      務種類或可資區別之文字者，視為不相同」之規定，而為
      核准登記之依據。但公司法第18條之規定，僅係行政機關
      就公司名稱預查之審核依據，行政機關允許使用之公司名
      稱，倘涉及侵害商標權情事，仍受商標法之規範。換言之
      ，雖經主管機關核准登記使用之公司名稱，並非當然不生
      侵害他公司商標權之問題，有無此等事實而應否負相關責
      任，仍應依商標法及公平交易法之規定認定之。故此，公
      司名稱與商標權之取得程序及要件，尚有不同，二者之作
      用及權利範圍，亦有差異，即不得以已獲准登記公司名稱
      特取部分之使用，即謂必不致侵害商標權。再按商標法第
      62條規定：「未得商標權人同意，有下列情形之一者，視
      為侵害商標權：一、明知為他人著名之註冊商標而使用相
      同或近似之商標或以該著名商標中之文字作為自己公司名
      稱、商號名稱、網域名稱或其他表彰營業主體或來源之標
      識，致減損著名商標之識別性或信譽者。」，經查原告之
      商標為著名商標已如前述，且原告分於43年及80年分別註
      冊取得「砂糖、方糖」、「營建及租售業務」服務類別之
      專用商標，則被告於87年方使用「台糖」二字作為公司名
      稱，顯係明知係他人之著名商標，而其所提供之房屋仲介
      服務，與原告之「營建及租售業務」類別，均與不動產有
      關，雖非類似之服務，亦屬相關之業務，且原告於89年亦
      取得不動產買賣、租賃仲介之服務商標，則被告使用「台
      糖」二字作為公司名稱，已足以減損原告著名商標之識別
      性，應視為商標權之侵害。
（四）商標法第61條規定：「商標權人對於侵害其商標權者，得
      請求損害賠償，並得請求排除其侵害；有侵害之虞者，得
      請求防止之。未經商標權人同意，而有第29條第2項各款
      規定情形之一者，為侵害商標權。商標權人依第一項規定
      為請求時，對於侵害商標權之物品或從事侵害行為之原料
      或器具，得請求銷毀或為其他必要處置。」，同法第64條
      規定：「商標權人得請求由侵害商標權者負擔費用，將侵
      害商標權情事之判決書內容全部或一部登載新聞紙。」，
      則原告請求被告不得使用相同或近似原告「台糖」之字樣
      作為公司名稱之一部份，並應向經濟部商業司辦理公司名
      稱變更登記為不含「台糖」二字。被告不得使用（含授權
      他人使用）相同或近似原告「台糖」之字樣於被告相同或
      類似之商品、商品包裝、看板、網頁、廣告、招牌或其他
      任何表徵之行為上，如已使用、陳列、販賣者，應即除去
      、回收或銷毀之，為有理由，應准許之。且被告將「台糖
      」二字列為公司名稱，並於招牌、廣告目錄、網頁、第四
      台廣告上使用「台糖」二字，已廣泛使不特定人有誤認之
      情形，故原告請求被告應負擔費用將如附件一所示之道歉
      啟事，以半版規格（十全批25公分×35.5公分之版面）刊
      登於聯合報及自由時報第一版下半版一日，屬有理由，亦
      應准許。
五、本院既就原告之先位聲明中之訴訟標的選擇商標法部分為判
    決，即毋庸審就其備位聲明之訴訟標的，而先位聲明中其他
    訴訟標的即公平交易法及民法、公司法部分，亦毋庸再予審
    理，併此敘明。
六、據上論結，本件原告之訴為有理由，依民事訴訟法第78條判
    決如主文。
中    華    民    國    97    年    5    月    29    日
                  民事第一庭法  官  林世芬
以上正本係照原本作成。
如對本判決上訴須於判決送達後20日內向本院提出上訴狀。
中    華    民    國    97    年    5    月    29    日
                            書記官  許龍崑
附件一：
                 道歉聲明
道歉人因未經臺灣糖業股份有限公司之同意，即於公司名稱及廣
告看板等，使用該公司所有，並為相關事業或消費者所普遍認知
之「台糖」商標，侵害臺灣糖業股份有限公司之商標專用權與優
良商譽，殊屬不該。今承蒙臺灣糖業股份有限公司寬諒，本人至
表歉意，特此公開道歉，並保證爾後絕不恣意侵害臺灣糖業股份
有限公司之商標權益，特登報鄭重道歉。同時籲請各界人士，尊
重臺灣糖業股份有限公司之商標權益，以免觸犯相關法令。
此致
權利人：臺灣糖業股份有限公司
道歉人：台糖房屋仲介股份有限公司
附件二：
                聲明啟事
台糖房屋仲介股份有限公司聲明如下：
「台糖房屋仲介股份有限公司」非「臺灣糖業股份有限公司」之
關係企業，與臺灣糖業股份有限公司並無任何關係，所經營之任
何行業皆與臺灣糖業股份有限公司無關。台糖房屋仲介股份有限
公司保證日後如使用內含「台糖」字樣名稱時，將以同一比例及
同一版面方式加註「與臺灣糖業股份有限公司無任何關係」亦非
臺灣糖業股份有限公司之關係企業」之字樣，避免混淆造成社會
大眾之誤解。


司法院資訊處製作；財團法人民間司法改革基金會備份。
